【裁判字號】    97,台上,1156
【裁判日期】    970320
【裁判案由】    貪污
【裁判全文】
最高法院刑事判決            九十七年度台上字第一一五六號
上  訴  人  台灣高等法院檢察署檢察官
上  訴  人
即  被  告  甲○○
選任辯護人  薛松雨律師
            王玫珺律師
上  訴  人
即  被  告  乙○○
選任辯護人  張旭業律師
被      告  丁○○
            丙○○
上列上訴人等因被告等貪污案件，不服台灣高等法院中華民國九
十五年九月二十六日第二審判決（九十三年度上訴字第二七六二
號，起訴案號：台灣台北地方法院檢察署九十一年度偵字第一七
八六０號），提起上訴，本院判決如下：
    主  文
原判決撤銷，發回台灣高等法院。
    理  由
本件原判決撤銷第一審之判決，改判論處上訴人即被告甲○○、
乙○○共同公務員，對於主管之事務，明知違背法令，直接圖其
他私人不法利益，因而獲得利益罪刑。並諭知被告丙○○、丁○
○均無罪，固非無見。
惟查(一)、民國九十年十一月七日修正公布，同年月九日生效之貪
污治罪條例第六條第一項第四款規定「對於主管或監督之事務，
明知違背法令，直接或間接圖自己或其他私人不法利益，因而獲
得利益者」為其犯罪構成要件，而此所指之法令，係指包含法律
、法律授權之法規命令、職權命令、自治條例、自治規則、委辦
規則等，對多數不特定人民就一般事項所作對外產生法律效果之
規定。原判決認定甲○○為交通部台灣鐵路管理局（下稱鐵路局
）工務處台北工務段施工股股長，乙○○係該工務段前幫工程司
（已退休），二人分別兼任該局於八十七年八月間發包之代辦第
三期平改方案新莊新樹路立體交叉工程（下稱新樹路工程）施工
主任及監工；均係依法令服務於國家所屬機關而具有法定職務之
公務員。明知承包商世仁營造有限公司（下稱世仁公司）營造該
工程，係以實際完成之工程數量付款，及世仁公司於八十八年八
月四日就一０二三噸鋼筋申請計價時，該批鋼筋並未實際進場，
竟故違行政院公共工程委員會之「公共工程施工品質管理作業要
點」、行政院函頒「各機關辦理公有建築物作業要點」、「台灣
省各機關營繕工程投標須知及附件」、「台灣省各機關營繕工程
投標押標金繳退要點」之規定，共同圖利世仁公司及行使公文書
登記不實之犯意聯絡，由甲○○指示乙○○陪同丙○○，於八十
八年八月四日至金陵鋼鐵股份有限公司（下稱金陵公司），取得
該公司所開立之同意書，由丙○○持以申請計價；繼由乙○○接
續於其職務上所掌管之監工日報表及發包工程分期計價單等公文
書上分別登載「鋼筋累計進料1023ｔ」及計價百分之四十材料款
，致鐵路局溢付世仁公司新台幣（下同）二百九十六萬六千八百
元，而依貪污治罪條例第六條第一項第四款、刑法第二百十六條
、第二百十三條及該法修正前關於牽連犯之規定，從一重各論處
甲○○、乙○○共同圖利罪刑。但甲○○之選任辯護人於原審辯
稱：上開「公共工程施工品質管理作業要點」、「各機關辦理公
有建築物作業要點」，係上級機關依其權限為規範機關內部秩序
及運作所制定之行政規則，非上開所指對多數不特定人民就一般
事項所作對外產生法律效果之規定，自不得據為論罪之依據（見
原審卷第一一九頁）。原判決對此並無一語敘及，自嫌理由欠備
。原判決併以公務員服務法第六條所定「公務員不得假借權力，
以圖本身或他人之利益，並不得利用職務上之機會，加損害於他
人。」為甲○○、乙○○圖利罪之依據（見原判決第十四頁第十
四行），但未於事實中詳為記載，致理由說明失所依據。且公務
員服務法之一般道德性、抽象性之義務規定，與上開「明知違背
法令」，係指行為人執行職務應恪遵，且與執行職務有直接關聯
之「法令」是否該當，亦未詳加論述，尚欠允當。(二)、卷宗內之
筆錄及其他文書可為證據者，應向被告宣讀，或告以要旨；證物
應示被告，令其辨認，如係文書而被告不解其意義者，應告以要
旨，為刑事訴訟法第一百六十四條、第一百六十五條第一項所明
定。原判決援引金陵公司出廠證明暨品質檢驗報告表、無幅射污
染證明書、過磅單、工程工作指示、國立台灣大學工學院材料科
學與工程學研究所接受委託試驗報告書，資為甲○○、乙○○犯
罪之部分證據（見原判決第七頁倒數第四行起），然原審於審判
期日就上開證據資料或未向上訴人宣讀，告以要旨；或未提示證
物，令其辨識，有該審判筆錄可稽（見原審九十五年五月三十日
、同年九月十二日審判筆錄），其所踐行之訴訟程序，自非適法
。(三)、刑事審判上之共同被告，係為訴訟經濟等原因，由檢察官
或自訴人合併或追加起訴，或由法院合併審判所形成，其間各別
被告及犯罪事實仍獨立存在。故共同被告對於其他共同被告之案
件而言，為被告以外之第三人，本質上屬於證人，為確保被告對
證人之詰問權，證人於審判中，應到場具結陳述，並接受被告之
詰問，其陳述始得採為被告犯罪之依據。而九十二年二月六日增
訂之刑事訴訟法第二百八十七條之二明定：「法院就被告本人之
案件調查共同被告時，該共同被告準用有關人證之規定。」、同
法第一百五十八條之三亦規定：「證人依法應具結而未具結者，
其證言不得作為證據」。乃原判決依共同被告乙○○之陳述為甲
○○犯罪之部分論據（見原判決第九頁第二行起），但於九十五
年五月三十日、同年九月十二日審判時，就甲○○部分調查共同
被告乙○○時，未依前開規定適用人證之調查程序，致有不當剝
奪對於具證人適格之乙○○之詰問權；另就乙○○部分調查共同
被告甲○○時亦然；其所踐行之訴訟程序，難謂適法。(四)、甲○
○之選任辯護人於原審引用鐵路局之函文「如施工現場空間不足
，承商所購進之工程材料，依規定係應由該承商自行尋覓妥適地
點加工或儲放，並負責維護與保管」，並引用證人蘇展明於偵審
中均證稱施工材料置放於加工廠，視為已進廠，應予計價付款，
辯以甲○○無圖利之犯行等語（見原審卷(一)第五０、五一頁）。
而鐵路局九十四年十二月六日鐵工程字第０九四００二六一六三
號函示：「承商自行尋覓地點加工或儲放應踐行之程序，經查該
案工程契約未有相關之細節規定，而依現行契約及執行慣例，承
商所進之合格材料一經報請本局辦理估驗付款者，其所有權即歸
屬本局」等語（見原審卷(二)第七七頁），則上開辯解，似非無據
；上開鋼筋如已歸鐵路局所有，則甲○○、乙○○予以計價付款
，是否具有不法圖利之犯行，尚有推求之餘地。(五)、有罪之判決
書應記載事實，此所指之事實，凡於適用法令有關之事項，均須
詳為記載，始足為適用法律之基礎。原判決認定甲○○、乙○○
明知世仁公司申請計價一０二三噸鋼筋，與規定不合，乙○○竟
接續於其掌管之監工日報表及發包工程分期計價單等公文書，登
載「鋼筋累計進料1023ｔ」及計價百分之四十材料款二百九十六
萬六千八百元等不實內容；甲○○明知故為核章而提出行使，足
以生損害於鐵路局等情，認甲○○、乙○○另犯刑法第二百十六
條、第二百十三條之行使公文書登載不實罪（見原判決第一五頁
）；但就甲○○、乙○○登載及行使公文書登載不實犯行之時間
、地點，未見記載，致其理由說明失所依據，且無以資為甲○○
、乙○○究為接續犯或為連續犯之判斷。(六)、依卷附之鐵路局與
世仁公司工程合約書所載工程之付款，係按實際完工之數量，每
十日或十五日計價付款一次（見偵查卷(二)第八頁）。乙○○於法
務部調查局北部機動組詢問時陳稱：世仁公司於八十八年五月二
十一日進場之鋼筋八二噸，至同年八月四日止只使用四一噸等語
（見同上卷第一九頁），顯見該工程於短期內並無使用大量鋼筋
之需求，但世仁公司於八十八年八月四日申請計價一０二三噸鋼
筋而請款二百九十六萬六千八百元；證人即金陵公司之副總經理
林天貴亦陳稱：上開一０二三噸鋼筋中之二八０．三二噸，早於
八十八年七月間即出貨至興松公司之北宜高速公路之工地（見偵
查卷(一)第一五頁）。丁○○亦不否認：其為世仁公司之實際負責
人，並為興松公司之股東，世仁公司為新樹路工程之承包商，上
開二百九十餘萬元之款項，由其親自領取等語（見他卷(二)第一七
八、一八０頁），丁○○如知悉上情，而責由丙○○書立不實切
結書據以請款，自有就切結書之文書性質予以審認，資以判斷丁
○○、丙○○是否涉犯業務登載不實罪之認定。(七)、未經參與審
理之法官不得參與判決，查法官王泳寰並未參與審理，而參與判
決，不能謂非違法。甲○○、乙○○上訴意旨指摘原判決關於其
二人部分不當，檢察官上訴意旨指摘原判決不當，均非全無理由
，應認原判決有撤銷發回更審之原因。至原判決理由壹、四不另
為無罪之諭知部分，因公訴人認與前揭論罪科刑部分為裁判上一
罪，基於審判不可分原則，爰一併發回，附此敘明。
據上論結，應依刑事訴訟法第三百九十七條、第四百零一條，判
決如主文。
中    華    民    國  九十七  年    三    月   二十   日
                      最高法院刑事第六庭
                          審判長法官  陳  正  庸
                                法官  賴  忠  星
                                法官  林  秀  夫
                                法官  宋      祺
                                法官  陳  祐  治
      本件正本證明與原本無異
                                      書  記  官
中    華    民    國  九十七  年    三    月  二十六  日
                                                      Ｋ


司法院資訊處製作；財團法人民間司法改革基金會備份。
